【裁判字號】    90,重訴,757
【裁判日期】    920430
【裁判案由】    給付工程款
【裁判全文】
臺灣臺北地方法院民事判決  九十度重訴字第七五七號
    原      告  大陸工程股份有限公司
    法定代理人  甲○○
    原      告  日商鐵建建設株式會社臺北分公司
    法定代理人  丁○○
    共      同
    訴訟代理人  古嘉諄律師
                李貞儀律師
    共      同
    複  代理人  賴中強律師
    被      告  臺北市政府新建工程處
    法定代理人  丙○○
    訴訟代理人  羅明通律師
                林惠君律師
                林彥任律師
    複  代理人  乙○○律師
                王子文律師
右當事人間請求給付工程款事件，本院判決如左：
    主      文
被告應給付原告新台幣參仟捌佰伍拾玖萬參仟貳佰柒拾伍元，及自八十八年十一月二
十六日起至清償日止按年利率百分之五計算之利息。
被告應於「復興北路穿越松山機場地下道」工程完工驗收時，給付原告新台幣貳佰零
參萬壹仟貳佰貳拾伍元。
訴訟費用由被告負擔。
本判決第一項所命給付，於原告以新台幣壹仟貳佰捌拾柒萬元供擔保後，得假執行。
但被告於假執行程序實施前以新台幣參仟捌佰伍拾玖萬參仟貳佰柒拾伍元或同面額之
台北銀行無記名可轉讓定期存單為原告預供擔保，得免為假執行。
本判決第二項所命給付，於「復興北路穿越松山機場地下道」工程完工驗收時，原告
以新台幣陸拾捌萬元供擔保後，得假執行。但被告於假執行程序實施前以新台幣貳佰
零參萬壹仟貳佰貳拾伍元或同面額之台北銀行無記名可轉讓定期存單為原告預供擔保
，得免為假執行。
    事      實
甲、原告方面
壹、聲明：
Ａ、先位聲明：
一、被告應給付原告新台幣三千八百五十九萬三千二百七十五元暨自八十八年十一月
    廿六日起至清償日止按年利率百分之五計算之利息。
二、被告應於「復興北路穿越松山機場地下道」工程完工驗收時，給付原告新台幣二
    百零三萬一千二百二十五元。
三、願供擔保，請准宣告假執行。
Ｂ、備位聲明：
一、被告應將本合約推管工程（ψ812.8mm）之合約單價、工程數量及工程總價辦理
    變更如下：
  (一)推管工程（ψ812.8mm）合約單價變更為每公尺新台幣二萬三千三百四十元。
  (二)推管工程（ψ812.8mm）合約數量變更為新台幣二萬七千三百七十五公尺。
  (三)工程總價變更為為新台幣三十億九千三百五十一萬零五百七十三元。
二、被告應給付原告新台幣三千八百五十九萬三千二百七十五元，及自民國八十八年
    十一月二十六日起至清償日止，按年息百分之五計算之利息。
三、被告應於「復興北路穿越松山機場地下道」工程完工驗收時，給付原告新台幣二
    百零三萬一千二百二十五元。
四、願供擔保，請准宣告假執行，
貳、陳述
（一）系爭合約已明訂「內接式管幕工法」為系爭推管工程之指定工法：
  １、原告於民國八十五年八月卅一日與被告簽訂合約，聯合承攬被告「復興北路穿
      越松山機場地下道」工程，關於其中之推管工程，合約圖說係採內接式管幕工
      法，且「補充投標須知」第三十三條亦明訂：「本工程圖說中採用之管幕工法
      、結構涵體無限自走工法（以下簡稱ＥＳＡ工法）」及前方曳進工法（以下簡
      稱ＦＪ工法）部分乃指定工法，投標廠商不得提出替代方案。」，而本工程圖
      說所採用者即是「內接式管幕工法」，此由被告委託之監造顧問亞新工程顧問
      有限公司於致被告函文中亦載明：「本工程圖說對管幕之橫向接合型式採內接
      方式設計」即明，且亦有證人熊谷鎰之證詞可稽，故「本工程圖說」，應僅指
      圖說即工程設計圖而言，而不及於其他合約文件，與系爭合約第七條所訂「工
      程圖說」有間，被告爭執「本工程圖說」應包括所有本工程圖樣施工說明書及
      本合約有關附件云云，應無可採，且其主張「管幕工法」即為指定工法，內接
      式或外接式皆屬於管幕工法，均可採用云云，亦將上開補充投標須知所規定之
      「本工程圖說中採用」之字句恝置不論，而無可採。
  ２、被告另辯稱：「依『補充施工說明書』第８２０－２頁１‧０３之Ｇ要求廠商
      提送之文件中包括『並排鋼管之連結方式、止水及方向導引細節』；又依『補
      充施工說明書』第８２０－９頁之註亦規定『本項得依承包商所採用之鋼管連
      結方式調整』，工程圖說與補充施工說明書之優先順序依合約第七條．．．
      ．其優先順序為工程招標記錄表、投標須知補充規定、特定規定（規範）、合
      約圖說、工程詳細表，及一般規定（規範）」，其中之『特定規定』即指補充
      施工說明書，是原設計對鋼管間之連結方式，並未硬性規定須採用內接式，從
      而對於選用內接式或外接式，並無構成變更設計之可言」云云，惟：
  （１）被告自承「補充施工說明書」乃系爭工程之「特定規定（規範）」，則依工
        程合約第七條規定：「工程圖說：所有本工程之圖樣施工說明書及本合約有
        關附件等，其優先順序依序為工程招標記錄表、投標須知補充規定、特定規
        定（規範）、合約圖說、工程詳細表，及一般規定（規範）」，是投標須知
        補充規定之效力優先於「補充施工說明書」，而系爭工程合約「補充投標須
        知」第卅三條已明定以「內接式管幕工法」為指定工法，已如前述，則被告
        援引次位階之「補充施工說明書」有其他規定為由，主張系爭工程合約並未
        以「內接式管幕工法」為指定工法云云，顯與上開合約第七條所明訂各項合
        約文件效力之優先順序不符，亦無可採。
  （２）其次，系爭合約補充施工說明書第８２０－９頁乃「表８２０－１鋼管各部
        尺寸容許誤差」表，該表所繪者顯為「內接式管幕工法」，故其末所註：「
        本項得依承包商所採用之鋼管連接方式調整」，顯係指按內接式管幕工法施
        作時，鋼管各部尺寸之容許誤差得隨內接式管幕工法之不同鋼管連接方式而
        予以調整；而補充施工說明書第８２０－２頁第１‧０３條「提送文件」第
        Ｇ項規定：「並排鋼管之連結方式、止水及方向導引細節」，亦僅係要求承
        包商於提送施工計畫時詳細說明施作內接式管幕工法時所採用鋼管連結方式
        之各項細節爾，蓋以內接式管幕工法施作時，亦有很多不同之設計方式來連
        接鋼管，故上開「補充施工說明書」所指鋼管連接方式，顯係指「內接式管
        幕工法」之「鋼管連接方式」而言，並非如被告所稱可將內接式工法變更為
        外接式工法而言，被告援上開規定主張系爭合約並未指定應採「內接式管幕
        工法」云云，顯難辭無誤解。
  （３）縱認所謂「本工程圖說」係泛指所有本工程圖樣施工說明書及本合約有關附
        件等，惟查系爭工程合約之詳細表、補充施工說明書及合約圖說等各項資料
        所約定者，均為內接式管幕工法，亦無隻字片語涉及外接式管幕工法，抑有
        進者，按系爭工程合約之施工說明總則第二條既規定：「單價分析表僅作參
        考之用」，自可參考單價分析表所載項目，判斷系爭合約所訂管幕工法為何
        ？而按系爭工程合約「推管工程（ψ８１２‧８ｍｍ）」之單價分析表所載
        ，其計算單價之項目包括「槽鋼焊接費」、「鋼料切割費」等，該等費用均
        屬採「內接式管幕工法」方會發生之費用，是除系爭補充投標須知第卅三條
        、合約圖說等明訂以內接式管幕工法為指定工法外，系爭合約所約定之單價
        ，亦係按內接式管幕工法所計算之單價，益證系爭合約就推管工程所約定者
        ，乃按內接式管幕工法施作，所約定之單價，亦為內接式管幕工法之單價。
  （４）至於被告另辯稱亞新顧問公司於發包前舉辦說明會曾答覆鋼管連結方式僅供
        參考，承商可自行選擇鋼管之連結方式云云，雖經證人熊谷鎰到庭為證，惟
        查系爭工程圖說上並無任何字句說明圖說僅供參考，且被告就上開說明會自
        行製作之會議紀錄，亦無隻字片語記載其曾就上開問題進行說明，而證人熊
        谷鎰復為系爭工程設計監造公司之副總經理，其公司就設計有否疏失不明確
        之處，於法律上並有利害關係存在，其證詞既與客觀之會議記錄不符，自無
        可採；縱認證人確曾於說明會答覆鋼管連結方式僅供參考云云，惟證人亦證
        稱其並未於前開說明會說明可將內接式管幕工法改為外接式管幕工法，且採
        用內接式管幕工法施作時，仍有很多不同之方式來連接鋼管，故所謂「鋼管
        連結方式僅供參考」，自係指按圖說之內接式管幕工法施作時，所採用之不
        同鋼管連結方式仍可由承商自行決定，並非謂可將圖說之內接式管幕工法變
        更為外接式管幕工法。
（二）、被告已同意將系爭推管工程由內接式指定工法變更為外接式管幕工法施作，
        顯已同意變更設計，自應依合約第四條之五規定之程序辦理變更設計以調整
        單價：
  １、內接式管幕工法業由日商伊勢機開發工機股份有限公司取得日本及我國專利權
      ，且於我國之專利有限期間為八十年六月二十一日至九十年六月二十日止，而
      被告自招標至決標期間對使用該項工法所涉之專利授權問題及費用，俱未提出
      任何說明，原告為恐侵權，加以衡諸內接式管幕工法於日本僅有施作一支之實
      績紀錄，為考量機場跑道及人機安全，遂於八十七年一月十六日致函被告所委
      託之監造顧問（亞新工程顧問有限公司復北營建管理辦事處），請求辦理變更
      將內接式管幕工法變更為外接式管幕工法，其後於同年七月九日及七月十一日
      提送外接式管幕工法細部施工圖亦獲系爭工程之監造單位核可，而按圖以外接
      式管幕工法施工。
  ２、其次，系爭合約原明定應採「內接式管幕工法」，故所約定之單價，亦為內接
      式管幕工法之單價，已如前述，而系爭管幕工程之工法既經被告同意變更改採
      「外接式管幕工法」，被告顯已同意變更設計，自應依合約第四條之五規定之
      程序辦理變更設計以調整單價，詎被告竟以合約並未限制應採內接式管幕工法
      ，原告得自行選擇為由拒絕辦理變更設計，則原告自得請求被告依合約第四條
      之五規定之程序辦理變更設計以調整單價、工程數量及工程總價。
  ３、至於被告辯稱按「台北市政府所屬各機關營繕工程施工驗收作業程序」第九條
      規定，本件工程並無該條但書所載情事，自無法構成變更設計云云，惟查系爭
      合約第四條之五係規定：「變更設計作業程序依本府所屬各機關營繕工程施工
      驗收作業程序八之規定辦理」，是本件變更設計自應依「台北市政府所屬各機
      關營繕工程施工驗收作業程序」第八條之規定為之，與第九條之規定無涉，被
      告援引第九條之規定主張本件無法構成變更設計云云，應有誤解。又被告既已
      同意變更工法而構成變更設計，卻又拒絕依合約規定程序辦理變更設計以變更
      單價，按民法第一百零一條之規定，自應視為本件已完成變更設計程序，而得
      請求被告給付按原合約所定內接式管幕工法之單價所短少之工程款。
  ４、至於被告另辯稱原告僅請求辦理工法變更，並未請求辦理變更設計或合約變更
      ，且其自始至終均明白表示本工程對於鋼管連結方式並未硬性規定云云，惟：
  （１）原告早於八十七年一月十六日即致函被告之監造單位亞新工程顧問公司請求
        就本案辦理變更設計，此觀該函說明欄第二項載明應變更施作數量及單價，
        第四、五項載明「本變更設計案」對總金額及工期之影響等即明，是被告辯
        稱「該函並無一語提及變更設計，更無合約變更等文句」云云，要與事實不
        符，原告早於八十七年一月十六日即請求辦理本件變更設計，至為明確。
  （２）其次，原合約既明訂應採「內接式管幕工法」，已如前述，則被告既已同意
        原告變更工法為「外接式管幕工法」，自已同意辦理變更設計，是被告一再
        主張依合約規定內接式或外接式係由原告自行選擇云云，顯與合約規定不符
        。
（三）系爭推管工程之管幕工法既已經被告同意由內接式工法變更為外接式工法，自
      屬工法變更而構成變更設計，按合約第六條、民法第四百九十一條及第二百二
      十七條之二等規定，原合約按內接式管幕工法計算所得之推管工程單價，自應
      改按外接式管幕工法計算予以變更：
  １、系爭推管工程之施工法經被告同意由內接式管幕工法變更為外接式管幕工法後
      ，自屬工法變更而構成變更設計，且變更為外接式工法後，單位米所需之鋼料
      用量、銲道數量、滑材用量乃至背填數量均較原內接式工法大量增加，而與原
      計價基準有顯著差異，按合約第六條、民法第四百九十一條及第二百二十七條
      之二等規定，原合約按內接式管幕工法計算所得之推管工程單價每公尺新台幣
      （下同）二萬一千八百五十六元，自應改按外接式管幕工法計算變更之，而變
      更為每公尺二萬三千三百四十元。
  ２、原告於本工程之監造單位亞新公司同意以外接式工法施作後，即曾於八十七年
      二月七日提送檢討報告予被告之監造工程司即履行輔助人亞新公司，表明採外
      接式工法後工程數量減少為２７３７５公尺，但單價則增加為每公尺２３６１
      １元，亞新公司審查後，覆函表示對耗損量之計算、滑材等之使用量等有疑義
      ，原告遂於八十七年三月十九日再覆函說明，亞新公司則再覆函表示對於鋼管
      之耗損量有疑義，請原告檢後再重新提送。其後，原告即於八十七年四月十八
      日再次提送檢討報告予亞新公司，表明採外接式工法後工程數量減少為２７３
      ７５公尺，但單價則增加為每公尺２３３４０元，亞新公司於審查後旋即於八
      十七年四月廿九日致函被告表示：「本工程原設計８１２．８ｍｍ管幕之單價
      ２１８５６元／ｍ，數量３０１１５ｍ，總價000000000元。變更後
      單價２３３４０元／ｍ，數量２７３７５ｍ，總價000000000元。計
      減帳00000000元」，顯然被告之履行輔助人亞新公司經詳細審查後，
      亦同意改採外接式工法後，單價將增加為２３３４０元／ｍ，僅係就合約有無
      約定應採內接式管幕工法一節有爭執，至為明確，是雙方就改採外接式工法施
      作後之單價應為２３３４０元／ｍ，應無爭執。
  ３、其次，按系爭合約第三條明訂「工程結算總價按照實作數量計算之」，是系爭
      工程既已由雙方合意改採外接式管幕工法師作，自應按外接式管幕工法之單價
      乘以外接式管幕工法之施作數量計價，方符合上開合約所訂「按實作數量計算
      」之精神，被告主張按「內接式管幕工法之單價」（較外接式者為低）乘以外
      接式管幕工法之施作數量（較內接式者少）計價，顯與上開合約所訂實作實算
      精神有間，應無可採，進一步言之，系爭合約推管工程依約固係按完成推管長
      度計價，惟原合約所約定之工法乃內接式管幕工法，故原合約所定推管工程之
      之單價亦為內接式管幕工法之單價，而本件既經雙方同意由內接式管幕工法變
      更為外接式管幕工法施作，自屬變更設計，而應調整單價為外接式管幕工法單
      價。
  ４、至於原告所援引行政院公共工程委員會所發布「採購契約要領」第廿一條及採
      購契約範本第十九條之規定，並未規定於系爭工程合約中，且原告亦否認有此
      工程慣例，上開各項規定於本件自無適用之餘地，且上開規定均係指以其他規
      格、功能及效益相同或較優之採購標的取代原採購標的之情形，與本件係屬工
      法變更而構成變更設計之情形有間；抑有進者，本件施工法變更為外接式管幕
      工法後，雖單位米之單價由每公尺二萬一千八百五十六元（２１８５６元／ｍ
      ），增加為每公尺二萬三千三百四十元（２３３４０元／ｍ），較原合約單價
      增加，惟因改為外接連結後鋼管之總數量較依內接式管幕工法連接者為少，致
      推管工程之工程數量反由原合約數量三萬零一百一十五公尺（３０１１５ｍ）
      減少為二萬七千三百七十五公尺（２７３７５ｍ），合計變更單價後推管工程
      之總工程費應為六億三千八百九十三萬二千五百元（２３３４０元／ｍ×２７
      ３７５ｍ＝000000000元），仍較原合約所訂推管工程總價六億五千
      八百一十九萬三千四百四十元（２１８５６元／ｍ×３０１１５ｍ＝0000
      00000元），減少一千九百二十六萬九百四十元元，顯無上開規定所指「
      增加契約價金」之情形，益證被告以上開規定拒絕辦理變更設計以調整單價，
      顯無理由。
（四）被告辯稱原告於工法變更後請求變更單價，將對其他曾參與投標而未得標之廠
      商產生不公平之情形，顯有誤解：
  １、經查系爭推管工程工法變更為外接式管幕工法後，雖單位米之單價應由每公尺
      二萬一千八百五十六元，增加為每公尺二萬三千三百四十元，較原合約單價即
      內接式管幕工法單價增加，惟因改為外接式連結後，鋼管之總數量較依內接式
      管幕工法連接者大幅減少，致推管工程之工程數量反由原合約數量三萬零一百
      一十五公尺，減少為二萬七千三百七十五公尺，合計變更單價後推管工程之總
      工程費應為六億三千八百九十三萬二千五百元，仍較原合約所訂推管工程總價
      六億五千八百一十九萬三千四百四十元減少一千九百二十六萬九百四十元，原
      告顯無於得標後藉系爭工程變更請求變更單價以追加工程款之情形，更無因系
      爭工程變更而取得超出原合約所定管幕工程總價之利益，反為被告機關節省近
      貳仟萬之經費，自未對其他未得標廠商造成任何不公。
  ２、反之，被告同意變更工法為外接式管幕工法，並按外接式管幕工法所施作之數
      量計算系爭推管工程之工程總價，卻拒絕變更單價為外接式管幕工法之單價，
      對原告顯失公平。被告於同意變更工法為外接式管幕工法後，主張按「內接式
      管幕工法之單價」（較外接式工法之單價為低）乘以「外接式管幕工法所施作
      之工程數量」（較內接式工法之數量為少）計算系爭管幕工程之工程總價，均
      採擇最有利於己而不利於原告之單價及工程數量計價，顯失公平。其次，原合
      約關於推管工程之機具設備費用，如「送排泥及水處理」、「推管機及附屬設
      備」及「推進設備工」項下之「通風設備」、「吊車設備」之費用等，係將其
      總費用攤提於原合約以內接式工法計算所得之工程數量３０１１５ｍ以計算每
      米單價，故於承商依原合約指定之內接式管幕工法施作完成後，上開機具設備
      之費用將由被告全部計付予原告，足證系爭合約精神係將推管工程所需之機具
      設備費用全部由被告給付予原告，至為明確，惟系爭工程採外接式管幕工法施
      作後，因連接方式之變更，工程數量大幅減少百分之九，僅餘２７３７５公尺
      ，但所需之機具設備等機具設備費用並不因而比例減少，故若以原合約之內接
      式工法單價乘以外接式工法之工程數量計價，顯未將全部之機具設備費用計付
      予原告，與原合約精神顯有不符，益證被告同意變更工法為外接式管幕工法，
      並按外接式管幕工法所施作之數量計算系爭推管工程之工程總價，卻拒絕變更
      單價為外接式管幕工法之單價，對原告顯失公平。
（五）系爭工程合約中之「推管工程」已全部完工，按工程合約第四條第一項第一款
      及第三項之規定，被告應先給付百分之九十五之工程款，其餘百分之五之尾款
      ，則於全部工程完工並經正式驗收後再為給付，是被告自應先給付上開應變更
      單價而為變更所短少工程款之百分之九十五即三千八百五十九萬三千二百七十
      五元予原告，其餘百分之五之尾款即二百零三萬一千二百二十五元，則於全部
      工程完工驗收後給付，惟被告既已於計價時拒絕變更單價而仍按原單價給付，
      就上開短少工程款之尾款，自顯有到期不履行之虞，原告自得就上開尾款部分
      按民事訴訟法第二百四十六條之規定提出將來給付之請求。
（六）就上開應變更單價而為變更所短少之工程款，原告已於與被告於行政院公共工
      程委員會所進行調解程序中，以八十八年十一月廿五日調解補充理由（二）狀
      請求被告給付，惟被告並未給付，是自應自八十八年十一月廿六日起計算遲延
      利息。
（七）縱認新增項目之單價依上開合約第六條之規定，應先行經雙方協議合理價格，
      但被告既拒絕按其履行輔助人亞新工程顧問股份有限公司依其專業完成審核之
      價格與原告達成協議，原告自得依上開合約第六條之規定，請求被告為一定之
      意思表示，將系爭推管工程之單價、數量、合約總價變更如備位之聲明第一項
      ；此外，因原告業已依兩造合意變更之工法亦即外接試管幕工法施作並經分期
      估驗完成，但被告仍僅依原合約單價給付工程款，故按合約第四條第一項第一
      款之規定，原告自得於請求被告為一定意思表示變更單價之同時，請求被告按
      變更後之單價給付短少之工程款，爰依備位聲明請求之。
（八）綜上所述，系爭工程合約原已明訂以內接式管幕工法為指定工法，則被告既已
      同意將原訂內接式管幕工法變更為外接式管幕工法，自屬變更工法而應就變更
      所增加之單價加以調整，原告自得請求被告給付應變更單價而未變更所短少之
      工程款。
參、證據：提出工程合約影本乙份、補充投標須知影本乙份、合約圖說影本乙份、內
    接式工法專利證書影本乙份、監造單位核准變更為外接式管幕工法之工程審驗單
    影本乙份、變更前後總價、施工數量及單價分析表、原告所提補充理由（二）狀
    影本乙份、學者廖洪鈞所著「土壤灌漿於水位下管幕地下道工程之應用」影本乙
    份、單價分析表影本乙份、原告八十七年二月七日致亞新公司函文影本乙份、亞
    新公司致原告復北地８７－００５３函文影本乙份、原告八十七年三月十九日致
    亞新公司函文影本乙份、亞新公司致原告復北地８７－００８５函文影本乙份、
    原告八十七年四月十八日致亞新公司函文影本乙份、亞新公司致被告復北地８７
    －００９９函文影本乙份、內接式管幕工法之不同鋼管連接方式示意圖等為證。
乙、被告方面
壹、聲明：
一、原告之訴駁回。
二、如受不利判決，願供擔保，請准宣告免為假執行。
貳、陳述：
一、程序方面：原告訴之聲明之追加，在程序上既不符民事訴訟法第二百五十五條之
    規定，在實體上亦不符契約的精神，因之，原告訴之聲明之追加，並無理由：
    查原告於五月二十九日鈞院審理中，追加一項訴之聲明為「被告應將本合約推管
    工程（８１２．８８ｍｍ）之合約單價、工程數量及工程總價辦理變更如下：（
    一）推管工程合約單價由每公尺二萬一千八百五十六元變更為每公尺二萬三千三
    百四十元元。（二）推管工程合約數量由三萬零一百一十五公尺變更為二萬七千
    三百七十五公尺。（三）工程總價由三十一億一千四百七十七萬三千八百八十五
    伍元變更為三十億九千三百五十一萬零五百七十三元，按民事訴訟法第二百五十
    五條第一項前段規定：「訴狀送達後，原告不得將原訴變更或追加他訴」，又按
    民事訴訟法第二百五十五條第二項：「被告於訴之變更或追加無異議，而為本案
    之言詞辯論者，視為同意變更或追加。」，是訴訟以不得變更或追加為原則，本
    件原告追加訴之聲明，被告不同意原告訴之聲明之追加，合先敘明。
二、實體方面：
（一）合約第三條規定：「合約總價：全部工程總價新臺幣參拾億玖仟陸佰萬元整，
      詳細表附後，工程結算總價按照實作數量計算之。」，另按補充施工說明書８
      ２０．７頁４．０１所載：「管幕工程均按合約以完成推管長度公尺為單位丈
      量。」同頁４．０２亦載明：「本管幕工程按合約項目單價以公尺為單位丈量
      及計價。」，證人熊谷鎰於九月二十四日之庭訊中亦證稱：「（問：本件計價
      單位？）本件是以推管完成的長度為計價單位。」，從而本件工程之計價應依
      實際推管完成長度為計算標準，並無疑義。既以實際推管完成長度為計算標準
      ，則原告請求變更合約數量，顯無理由。關於變更合約單價部分，本件工程既
      已明訂工程結算總價按照實作數量計算之，則所謂按照實作數量計算之義，係
      指在不變更合約單價之情況下，按照實際施作數量計算，並非連合約單價均須
      予以變更，經查被告按原告之實際施作數量（２７３７５ｍ）核給價款，與前
      揭合約採實作計價之規定，並無相違；況當時參與投標之廠商，均係自行考量
      推管長度之成本，完工之後再由被告按廠商之完成推管長度核給價款，今設若
      准許原告請求之金額，勢將對當時參與投標之廠商形成不公，是原告請求變更
      合約單價，實屬無由。
（二）本件契約僅指定採用管幕式工法，但並未指定原告需採用內接式管幕工法，而
      內接式或外接式之連結方式均屬於管幕工法，均可採用：
  １、查本件工程指定之管幕工法，係指以管幕方式以輔助地下道涵體施工之用之臨
      時擋土設施，而內接或外接僅為鋼管間連結方式的不同，鋼管連結不論內接或
      外接方式，均統稱管幕工法，換言之，「內接式」或「外接式」皆屬於管幕工
      法，均可採用。
  ２、復查本件「合約圖說」所繪雖為內接式之連結方式，但並未規定必須採用內接
      式工法施工不可，且依「補充施工說明書」第８２０－２頁１‧０３之Ｇ要求
      廠商提送之文件中包括「並排鋼管之連結方式、止水及方向導引細節」；又依
      「補充施工說明書」第８２０－９頁之註亦規定「本項得依承包商所採用之鋼
      管連結方式調整」，倘如原告所主張內接式連結方式為指定工法，則被告何須
      於補充施工說明書中，註記原告應提出並排鋼管之連結方式，顯見本件契約並
      未硬性規定原告需採用內接式管幕工法，其理至明。
  ３、再者本件「合約圖說」所繪雖為內接式之連結方式，但「補充施工說明書」則
      係要求廠商提出並排鋼管之連結方式，而「合約圖說」與「補充施工說明書」
      之優先順序依合約第七條：「工程圖說：所有本工程之圖樣施工說明書及本合
      約有關附件等。其優先順序依序為工程招標記錄表、投標須知補充規定、特定
      規定（規範）、合約圖說、工程詳細表，及一般規定（規範）」，其中之「特
      定規定」即指補充施工說明書，則「補充施工說明書」之效力優先於「合約圖
      說」，是原設計對鋼管間之連結方式，並未硬性規定須採內接式，從而對於選
      用內接式或外接式，均在原合約範圍內，並無構成變更設計之可言。
（三）在工程上僅有「管幕式工法」，並無所謂「內接式管幕工法」，內接式僅係表
      示「管幕式工法」中鋼管間之連結方式：查本件工程指定之管幕工法，係指以
      管幕方式以輔助地下道涵體施工之用之臨時擋土設施，而內接或外接僅為鋼管
      間連結方式的不同，鋼管連結不論內接或外接方式，均統稱管幕工法，換言之
      ，並無所謂「內接式管幕工法」，內接式僅係表示「管幕式工法」中鋼管間之
      連結方式，此由以下三點可證：
  １、負責本件工程設計工作之亞新工程顧問股份有限公司副總經理熊谷鎰，於九月
      二十四日之庭訊中證稱：「（問：採內接式管幕工法是否有不同的鋼管連接方
      法？）並無所謂的內接式的管幕工法，而是說管幕的連接方式可以採內接式，
      而採內接式仍然有很多種不同的設計來連接鋼管。」
  ２、補充投標須知第三十三條明定：「本工程圖說中採用之管幕工法，結構涵體無
      限自走工法以及前方曳進工法部分乃指定工法，投標廠商不得提出替代方案」
      ，明確指出工法名稱為「管幕式工法」。
  ３、據原告所提出的原證十五，即亞新公司於八十七年四月二十九日致原告函說明
      三中稱：「本工程圖說對管幕之橫向接合型式採內接方式設計」，已明確指出
      管幕間的連結方式，僅係設計方式的不同，與工法變更無關，且該函說明三中
      更清楚表示：「但依補充施工說明書８２０－２頁１‧０３之Ｇ及８２０－９
      表８２０－１備註之說明，承商亦可自行提出管幕之接合型式送審，即內接或
      外接方式均可提出」益證內接式僅係表示「管幕式工法」中鋼管間之連結方式
      ，並無所謂「內接式管幕工法」。
（四）系爭合約採實做計價，其計算基準係以完成推管長度公尺為單位丈量及計價，
      換言之，合約係以長度為計價基準，每單位斷面的施工成本，並不在考慮範圍
      ：
  １、按合約第三條規定：「合約總價：全部工程總價新臺幣參拾億玖仟陸佰萬元整
      ，詳細表附後，工程結算總價按照實作數量計算之。」，另按補充施工說明書
      ８２０‧７頁４‧０１所載：「管幕工程均按合約以完成推管長度公尺為單位
      丈量。」８２０‧７頁４‧０２亦載明：「本管幕工程按合約項目單價以公尺
      為單位丈量及計價。」，證人熊谷鎰於九月二十四日之庭訊中亦證稱：「（問
      ：本件計價單位？）本件是以推管完成的長度為計價單位。」，從而本件工程
      之計價應依實際推管完成長度為計算標準，並無疑義。
  ２、經查被告按原告之實際施作數量（２７３７５ｍ）核給價款，與前揭合約採實
      作計價之規定，並無相違；況當時參與投標之廠商，均係自行考量推管長度之
      長短，完工之後再由被告按廠商之完成推管長度核給價款，今設若准許原告請
      求之金額，勢將對當時參與投標之廠商形成不公，是原告請求變更合約單價，
      實屬無由。
（五）所謂工程結算總價按照實作數量計算，係指在不變更合約單價下，按照實際施
      作數量計算，並非連合約單價均須予以變更：原告陳稱：「按系爭合約第三條
      明訂『工程結算總價按照實作數量計算之』，是系爭工程既以由雙方合意改採
      外接式管幕工法施作，自應按外接式管幕工法之單價乘以外接式管幕工法之施
      作數量計價，方符合上開合約所訂『按實作數量計算』之精神」云云，顯係誤
      解按實作數量計算之義，經查：所謂按照實作數量計算之義，係指在不變更合
      約單價之情況下，按照實際施作數量計算，並非連合約單價均須予以變更，從
      而原告主張按外接式管幕工法之單價乘以外接式管幕工法之施作數量計價，顯
      與上開合約所訂實作計價之精神有違，應無可採。
（六）行政院公共工程委員會發布之「採購契約要項」，明文規定不得增加契約價金
      ：復查行政院公共工程委員會於八十八年五月二十四日（八八）工程企字第八
      八０七一０六號令發布「採購契約要項」乙種，第二十一條規定：「契約約定
      之採購標的，其有下列情形之一者，廠商得敘明理由，檢附規格、功能、效益
      及價格比較表，徵得機關書面同意後，以其他規格、功能及效益相同或較優者
      代之。但不得據以增加契約價金。其因而減省廠商履約費用者，應自契約價金
      中扣除。」另工程會頒布之工程採購契約範本第十九條亦同此旨，前揭條文雖
      未訂明於系爭合約中，但為工程上常用之慣例，則為不爭之事實，準此，原告
      既無變更設計之事實，又無徵得被告之同意，其價款自應依原合約單價及實做
      推管長度為計算基準。
（七）依工程上之習慣，所謂合約「圖」「說」兼指「圖樣」和「文字」兩者而言，
      本件合約圖說所繪之圖固係內接式，惟綜合合約相關文件解釋後可知，本件工
      程並未指定管幕間的連接方式為內接式：
  １、依工程上之習慣，所謂合約「圖」「說」兼指「圖樣」和「文字」兩者而言，
      就圖說之解釋，斷無捨圖樣而就文字或捨文字而就圖樣解釋之理，依「補充施
      工說明書」第８２０－２頁１‧０３之Ｇ要求廠商提送之文件中包括「並排鋼
      管之連結方式、止水及方向導引細節」；又依「補充施工說明書」第８２０－
      ９頁之註亦規定「本項得依承包商所採用之鋼管連結方式調整」，均無提及系
      爭工程須採用內接式之連結方式，是參酌系爭合約相關文件可知，系爭工程僅
      係將「管幕工法」列為指定工法，並未將內接式之連結方式作為指定工法，從
      而本件契約僅指定採用管幕式工法，而內接式或外接式僅為鋼管間連結方式之
      不同，要均屬於管幕工法，均可採用，要屬無疑。
  ２、負責本件工程設計工作之亞新公司副總經理熊谷鎰，對於系爭工程如何設計，
      自屬知之甚詳，其於九月二十四日之庭訊中證稱：「（問：投標補充須知中第
      三十三條規定不可以變更何意？）這個意思是說管幕工法本身不可以變更，但
      是管幕的連結方式得標廠商可以自行選擇。」、「（問：並排鋼管的連結方式
      有幾種？）可以自己設計，並沒有固定的方式。因為沒有固定的方式所以證二
      註明（即補充施工說明書第８２０－９頁之註）才會註明承包廠商可以自行選
      擇。」，足見本件契約僅指定採用「管幕式工法」，但並未指定需採用內接式
      之連結方式，其理至明，實毋庸詞費。
（八）工程圖說與合約圖說其義有別，不容相混：
  １、查原告陳稱：「系爭工程合約之『補充投標須知』第三十三條明定：『本工程
      圖說中採用之管幕工法、結構涵體無限自走工法以及前方曳進工法部分乃指定
      工法，投標廠商不得提出替代方案』，而本工程圖說所採用者即是『內接式管
      幕工法』是上開『補充投標須知』第三十三條所稱『圖說中採用之管幕工法』
      顯即為『內接式管幕工法』」云云，顯係將補充投標須知中所稱之「工程圖說
      」解釋為限於設計圖，惟查：依系爭合約第七條：「工程圖說：所有本工程之
      圖樣施工說明書及本合約有關附件等，其優先順序為工程招標紀錄表、投標須
      知補充規定、特定規定（規範）、合約圖說、工程詳細表，及一般規定（規範
      ）」，是補充投標須知中所稱之「工程圖說」，泛指本工程所有之圖樣施工說
      明書及本合約有關附件等，非指「合約圖說」而言，其理至明，且縱如原告所
      陳稱之「工程圖說」係限於設計圖，亦應特別指明係「合約圖說」，不應以無
      特定內涵、泛指所有圖樣施工說明書及投標須知補充規定等附件之「工程圖說
      」來表示，此觀前揭合約第七條已就「工程圖說」及「合約圖說」，分別敘述
      並給予不同定義自明，從而原告執補充投標須知中「工程圖說」之文句，作為
      系爭工程採用內接式管幕工法之依據，洵無可採。
  ２、原告執補充投標須知中「工程圖說」之文句，非但不足以作為系爭工程採用內
      接式管幕工法之依據，反適足以作為本件契約僅指定採用管幕式工法，但並未
      指定需採用內接式管幕工法之明證。蓋工程圖說既泛指一切圖樣施工說明書及
      本合約有關附件等，則補充投標須知中所稱之「工程圖說」文句，應參酌系爭
      合約所有相關文件後，始能知悉本件工程究係採用何種管幕工法，而本件合約
      所有相關文件，其優先順序係依系爭合約第七條：「工程圖說：所有本工程之
      圖樣施工說明書及本合約有關附件等，其優先順序為工程招標紀錄表、投標須
      知補充規定、特定規定（規範）、合約圖說、工程詳細表，及一般規定（規範
      ）」經查：「補充施工說明書」第８２０－２頁１‧０３之Ｇ要求廠商提送之
      文件中包括「並排鋼管之連結方式、止水及方向導引細節」；又依「補充施工
      說明書」第８２０－９頁之註亦規定「本項得依承包商所採用之鋼管連結方式
      調整」，均無提及系爭工程須採用內接式管幕工法，是參酌系爭合約所有相關
      文件可知，系爭工程僅係將「管幕工法」列為指定工法，並未將「內接式管幕
      工法」作為指定工法，從而本件契約僅指定採用管幕式工法，而內接式或外接
      式僅為鋼管間連結方式之不同，要均屬於管幕工法，均可採用，要屬無疑。
（九）變更設計有一定之程序及要件，本件並不符合變更設計之要件，而鋼管連結方
      式之不同，尤不足以作為變更設計之依據：退萬步言，本件縱如原告所主張構
      成變更設計，但變更設計有一定之程序及要件，依系爭合約第六條規定：「工
      程變更：甲方對本工程有隨時變更計畫及增減工程數量之權（工程變更設計時
      ，依本府有關規定辦理）」，而被告對於工程之變更設計，訂有「台北市政府
      所屬各機關營繕工程施工驗收作業程序」規定，從而「台北市政府所屬各機關
      營繕工程施工驗收作業程序」乃屬契約之一部，洵堪認定。依台北市政府所屬
      各機關營繕工程施工驗收作業程序第八條係針對未變更設計（「依合約圖說施
      工」）僅增減工程數量之情形，與原告之主張未合，蓋按台北市政府所屬各機
      關營繕工程施工驗收作業程序（下稱作業程序）第八條：「契約規定以實做數
      量結算之工程，經依契約圖說施工後，僅增減工程數量．．．．」係針對未變
      更設計（「依合約圖說施工」）僅增減工程數量之情形規定調整契約之給付。
      本件如依原告之主張，其採外接式方式施作構成工法之變更，則顯不在該條規
      定之範疇，自不得請求增加契約之價金，洵無疑義。另依「台北市政府所屬各
      機關營繕工程施工驗收作業程序」第九條規定：「工程施工中，應以不變更設
      計為原則，屬原定工程範圍以外增加工程請求變更設計者，均不予核准。但因
      安全顧慮、地形變更、地質情況、地下物與設計案有變動必須變動更設計者，
      應依左列規定辦理」，此外尚須填寫契約總價表、變更修正契約總價表、新增
      工作項目修正契約總價表及變更設計詳細表等文件，故變更設計除有符合上揭
      條文之但書情形外，均不應核准，從而本件工程案並無上揭條文之但書情事，
      而原告對於前揭文件亦未填寫，自不可能構成變更設計，被告依法行政，殊無
      乖違之處。
（十）原告雖請求辦理工法變更，惟被告自始至終均明白表示本工程對於鋼管連結方
      式並未硬性規定，只要原告所提經監造單位核可即可採用，是被告所同意者為
      連結方式之變更，並非工法之變更：
  １、系爭推管工程，原告於八十七年七月二日始進行施工，在此開工日期之前，被
      告已多次向原告表示，鋼管連結方式依合約規定，採內接或外接方式均可，因
      而鋼管連結方式之不同，並不構成工法之變更，是原告對於此節，自屬知之甚
      詳，乃原告一再辯稱內接或外接方式之變更為工法之變更，其不理會被告之指
      示於前，又逕自進行施工於後，核其所為均已違反禁反言原則，從而原告主張
      工法之變更云云，顯不足採。
  ２、先是原告於八十七年一月十六日致函被告所委託之監造顧問（亞新工程顧問有
      限公司復北營建管理辦事處，以下稱亞新公司）請求將內接式管幕工法變更為
      外接式管幕工法，亞新公司於八十七年一月二十一日以該函內容有明顯錯誤為
      由，要求原告重新檢討，並未審查該函之實際內容，原告於八十七年二月七日
      重新檢討後再次致函亞新公司，亞新公司隨即於八十七年三月九日函覆原告謂
      ：「管幕接合型式採用內接或外接按合約規定均可」，之後原告與亞新公司就
      管幕接合型式的變更，分別於八十七年三月十九日、八十七年四月十七日、八
      十七年四月十八日往返討論多次，亞新公司於八十七年四月二十九日最後一次
      函覆被告，副本抄送原告表示：「本工程圖說對管幕之橫向接合型式採內接方
      式設計，但依補充施工說明書８２０－２頁，１‧０３Ｇ及８２０－９頁表８
      ２０－１備註之說明，承商可自行提出管幕之接合型式送審，即內接或外接方
      式均可提出」，從以上來往之函件觀之，被告自始至終均一再強調管幕接合型
      式採用內接或外接按合約規定均可，要不涉及工法之變更，是被告所同意者為
      連結方式之變更，並非工法之變更，其理至明，實毋庸辭費。
（十一）單價分析表所載項目僅供參考，要不得執此作為合約採內接式管幕工法之依
        據：原告陳稱：「按系爭工程合約『推管工程（８１２‧ｍｍ）』之單價分
        析表所載，其計算單價之項目包括『槽鋼焊接費』、『鋼料切割費』等，該
        等費用均屬採『內接式管幕工法』所生之費用，是除系爭補充投標須知第三
        十三條明訂以內接式管幕工法為指定工法外，系爭合約所約定之單價，亦係
        按內接式管幕工法所計算之單價」云云，顯係誤解單價分析表之涵義，並將
        「單價分析表」與「合約單價」誤為一事而混淆不清，經查：「單價分析表
        」與「合約單價」意義不同，單價分析表僅係供參考之用，而「合約單價」
        則係固定不能變更，單價分析表之定義依本件合約之施工說明書總則第二條
        規定：「標單、詳細表、及單價分析表簽訂於合約內，但單價分析表僅作參
        考之用。施工時仍應依合約第七條工程圖說優先順序規定，如再有不明者依
        工程司之指示辦理」，是單價分析表僅作參考之用，應無疑義，而被告編訂
        單價分析表之理由係因被告為行政機關，必須有一編列預算之依據，以供審
        計單位審核，是單價分析表所載項目，均僅供參考，與「合約單價」係屬二
        事，要不得執參考用之單價分析表，據以推論系爭合約所約定之單價，係按
        內接式管幕工法計算之單價。
（十二）原告之所以將內接式連結方式變更為外接式連結方式，純粹係基於方便施工
        的考量：原告自行提出採用外接式連結方式，其原因不外節省工期及方便施
        工，內接式與外接式連結方式雖在品質上無甚差異，但在施工難度上卻有差
        異，蓋內接式連結方式管與管間隙小，勁度較高，施工較不便，並且要進到
        鋼管內焊接；而外接式連結方式管與管間隙大，勁度較差，施工較方便，不
        必進到鋼管內焊接，故原告之所以將內接式連結方式變更為外接式連結方式
        ，純粹係基於方便施工的考量，並非原告所稱之考量人機安全。
（十三）被告就專利部分，並不負說明之責：原告主張內接式連結方式為日商伊勢機
        開發工機股份有限公司之專利，原告惟恐侵權，因而將原定之內接式連結方
        式變更為外接式連結方式云云，惟查：工程契約中，承攬人本就負有完成工
        作的義務，於工作進行中，是否有侵害他人專利，為承攬人應自行承擔的商
        業風險，定作人並不負保證之責，且原告為專業廠商，系爭工法是否為他人
        專利，應具有預見可能性，被告就專利部分原不因此而負有說明義務。
（十四）綜據上述，系爭合約雖將管幕工法採為指定工法，惟管幕工法本有內接式及
        外接式連結方式二種，而本件合約圖說雖係以內接式連結方式為說明，但於
        補充施工說明書中，均註記原告應提出並排鋼管之連結方式，再者並排鋼管
        之連結方式，原本就是由原告自行選擇，從而只要原告所提送文件符合合約
        之規定，就內接式連結方式或外接式連結方式任擇其一，監造單位自無不同
        意採用之理由，詎原告竟將之刻意曲解為被告同意變更設計，顯然與事實不
        符，因而原告主張本案有變更設計之情事，顯無理由。
參、證據：提出工程合約影本乙份、大陸工程／鐵建建設共同承攬八十七年一月十六
    日備忘錄影本乙份、亞新工程顧問股份有限公司八十七年三月九日備忘錄影本乙
    份、八十七年六月二十四日會議記錄影本乙份、台北市政府工務局新建工程處營
    繕工程施工說明書總則影本乙份、台北市政府工務局新建工程處監工日報影本乙
    份、亞新工程顧問股份有限公司八十七年一月二十一日備忘錄影本乙份、大陸工
    程／鐵建建設共同承攬八十七年二月七日、八十七年三月十九、八十七年四月十
    八日備忘錄影本各乙份、亞新工程顧問股份有限公司八十七年四月十七日、四月
    二十九日備忘錄各乙份、補充施工說明書第８２０－２頁影本乙份、補充施工說
    明書第８２０－９頁影本乙份、系爭合約第七條影本乙份、證人熊谷鎰鈞院九月
    二十四日訊問筆錄影本乙份、補充投標須知第三十三條規定影本乙份、補充施工
    說明書８２０‧７頁影本乙份、採購契約要項第二十一條影本乙份、工程採購契
    約範本第十九條影本乙份、系爭合約第六條影本乙份、台北市政府所屬各機關營
    繕工程施工驗收作業程序影本乙份、契約總價表影本乙份、變更修正契約總價表
    影本乙份、新增工作項目修正契約總價表影本乙份、變更設計詳細表影本乙份等
    為證。並聲請傳喚證人熊谷鎰。
    理      由
壹、程序事項：
一、按訴狀送達後，原告不得將原訴變更或追加他訴，但請求之基礎事實相同者，不
    在此限，民事訴訟法第二百五十五條第一項第二款定有明文。原告原基於承攬契
    約而為請求，嗣基於承攬契約追加請求被告併辦理合約數量、工程數量、工程總
    價之備位之訴，兩者原因事實均牽涉承攬關係，其基礎事實相同，且無須另提供
    訴訟資料，不甚礙被告之防禦及訴訟之終結，原告追加備位之訴，自應予准許，
    合先說明。
二、原告追加備位之訴，既應准許，則應就先位之訴探究應否准許，先位之訴無理由
    時，始有就後位之訴有無理由論斷之必要。
貳、實體事項：
一、本件原告起訴主張：其於民國八十五年八月卅一日與被告簽訂合約，聯合承攬被
    告「復興北路穿越松山機場地下道」工程，關於其中之推管工程，合約圖說係採
    內接式管幕工法，嗣經被告同意變更為外接式管幕工法，則因設計變更，被告有
    依照合約第四條之五規定之程序辦理變更設計以調整變更後之工程單價，而以每
    平方公尺二萬三千三百四十元乘以實際推管長度計算工程報酬之義務，但被告僅
    願按原合約單價每平方公尺二萬一千八百五十六元計算工程報酬，因而起訴請求
    其間之估驗款差價及尾款。被告則以：依合約之約定，原告本得自由選擇管幕式
    工法採內接式或外接式之權利，且變更設計有一定之程序及要件，本件並不符合
    變更設計之要件，而鋼管連結方式之不同，尤不足以作為變更設計之依據；本件
    推管工程之單價既於合約中已明定為每平方公尺二萬一千八百五十六元，依約定
    按實做數量結算總價，原告之請求並無理由。
二、兩造簽訂有「復興北路穿越松山機場地下道」工程承攬契約，關於其中之推管工
    程，其工作內容為「以管幕方式補助地下道函體施工用之臨時擋土設施」，原告
    就該臨時擋土設施工作物，已完成至得請求給付估驗款，被告已依原合約單價給
    付百分之九十五估驗款，所爭執者為單價計算方式之差價，差價應否給付與是否
    完工無關，為兩造所陳明在卷（見本院九十二年二月十八日筆錄），並有工程合
    約在卷為憑，堪認為真實。本件茲經兩造確認之爭執點為：
（一）管幕工法採內接式工法，是否為系爭承攬契約之指定工法？即原告將管幕工法
      採內接式工法更改為採外接式，須否經被告同意，始得更改，或原告依契約本
      即有自由選擇管幕式工法採內接式或外接式之權利？
（二）如有變更設計之情事，於被告未同意變更單價前，須否先經被告依作業程序第
      八條或第九條之規定，經由兩造完成協議合理單價，始得變更單價？
（三）被告無異議由原告改採外接式施工，如構成變更設計，此變更設計，有無第二
      爭點結論之適用？依契約第三條約定「按工程結算總價按照實做數量計算之」
      ，何謂「實做數量」，其計算總價之單價計算標準應否採用第二爭點變更單價
      之程序始得變更單價？
三、關於爭點一：
（一）本件推管工程，招標合約圖說之管幕工法採內接式工法設計，為兩造所不爭執
      ，並有合約圖說附卷可稽。原告關於此爭點主張：依卷附之「補充投標須知」
      第三十三條明訂：「本工程圖說中採用之管幕工法、結構涵體無限自走工法（
      以下簡稱ＥＳＡ工法）」及前方曳進工法（以下簡稱ＦＪ工法）部分乃指定工
      法，投標廠商不得提出替代方案」，故管幕工法採內接式為指定工法。被告則
      主張：依工程合約第七條：「工程圖說：所有本工程之圖樣施工說明書及本合
      約有關附件等。其優先順序依序為工程招標記錄表、投標須知補充規定、特定
      規定（規範）、合約圖說、工程詳細表，及一般規定（規範）」，另依卷附之
      「補充施工說明書」第８２０－２頁１‧０３之Ｇ要求廠商提送之文件中包括
      『並排鋼管之連結方式、止水及方向導引細節』；又依『補充施工說明書」第
      ８２０－９頁之註亦規定「本項得依承包商所採用之鋼管連結方式調整」，
      ，工程合約第七條．．．其中之「特定規定」即指補充施工說明書，則「補充
      施工說明書」之效力優先於「合約圖說」，是原設計對鋼管間之連結方式，並
      未硬性規定須採內接式，從而對於選用內接式或外接式，均在原合約範圍內，
      原告本得自由選擇。
（二）按本件推管工程，係由亞新工程顧問有限公司設計，該公司副總即證人熊谷鎰
      到庭結證稱：「我是亞新公司副總，當初亞新顧問公司是負責設計的部分，所
      以整個招標工程我負責督導，說明會我有列席，列席過程中有人對於管幕工法
      的連結方式提出問題，他的問題是管幕平行連結處是否一定要按照設計圖上所
      繪的來施工。我當場有針對此問題說明，我說明設計圖所繪的僅供參考，得標
      廠商可以配合自己施工的機器選擇連結方式，但須經過被告工程師的認可。」
      「（提示系爭管幕工法設計圖，圖上所繪的方式是屬何種？）內接式。」「（
      投標補充須知中第三十三條規定不可以變更何意？）這個意思是說管幕工法本
      身不可以變更，但是管幕的連結方式得標廠商可以自行選擇。」「（並排鋼管
      的連結方式有幾種？）證人可以自己設計，並沒有固定的方式。因為沒有固定
      的方式所以證二註明才會註明承包廠商可以自己選擇。」「（採內接式管幕工
      法是否有不同的鋼管連接方法？）並無所謂的內接式的管幕工法，而是說管幕
      的連接方式可以採內接式。而採內接式仍然有很多種不同的設計來連接鋼管。
      」「（當初是否有人直接詢問可否將內接式改成外接式？）沒有。」可知此工
      法有無變更之爭執，其關鍵點在於補充施工說明書第８２０－９頁之註記「本
      項得依承包商所採用之鋼管連結方式調整」如何認定、解釋。本院認於認定、
      解釋時，不應偏離一般之經驗認知，尤其參與招標之人之專業及經驗認知，方
      能不乖離事實及有違常情。既以專業、經驗之認知為出發點，該補充施工說明
      書第８２０－９頁圖表之用途，即其功能性，格外重要。查該圖表之用途乃顯
      示「鋼管各部尺寸容許誤差」，其中之圖說，管幕裡面二根並排鋼管間連結方
      式，係採內接式設計，其中之數據則係外徑等容許之誤差，就一專業、有工程
      經驗之人，其理解將係「管幕工法採內接式工法，鋼管並排連結所容許之誤差
      」，而管幕工法採內接式，因有不同之設計可連結鋼管，所謂「本項得依承包
      商所採用之鋼管連結方式調整」，當係指「依採何種內接式之不同設計而調整
      連結容許誤差」。另依工程合約「推管工程（ψ８１２‧８ｍｍ）」之單價分
      析表所載，其計算單價之項目包括「槽鋼焊接費」、「鋼料切割費」等，該等
      費用均屬採「內接式管幕工法」所生之費用，此為被告所不爭執，此均足使參
      與投標之人足以確認補充投標須知第卅三條所指定之管幕工法，係採內接式。
（三）管幕工法採內接式工法，業由日商伊勢機開發工機股份有限公司取得日本及我
      國專利權，於本件工程招標時，尚於我國專利期限內，有專利證書、專利公報
      附卷為憑，被告所委託之亞新工程顧問有限公司，卻依內接式而為設計，其係
      不察或有其他出發點，雖不得而知，但其未迴避利害關係，則毋庸置疑。被告
      執該容有爭議空間之不明確註記，依亞新工程顧問有限公司之事後說明函，強
      認：「工程合約第七條之特定規定即指補充施工說明書，則補充施工說明書之
      效力優先於合約圖說，是原設計對鋼管間之連結方式，並未硬性規定須採內接
      式，從而對於選用內接式或外接式，均在原合約範圍內，原告本得自由選擇」
      云云，殊無可採。原告主張：「補充投標須知第三十三條明訂工程圖說之管幕
      工法採內接式，係指定工法，非經被告同意，不得變更為外接式」等情，堪可
      採認。
四、關於爭點二
（一）依工程合約第四條之五規定：「變更設計作業程序依本府所屬各機關營繕工程
      施工驗收作業程序八之規定辦理，如因變更設計增加工程數量或項目，應俟甲
      方（被告）完成法定程序後始得估驗，其新增項目在議定單價前按甲方擬定單
      價之八折計價」。依工程合約第六條規定：「工程變更：甲方（被告）對本工
      程有隨時變更計畫及增減工程數量之權（工程變更設計時，依本府有關規定辦
      理），乙方（原告）不得異議。對於增減數量，雙方參照本合約所定單價計算
      增減之。」而被告對於工程之變更設計，訂有「台北市政府所屬各機關營繕工
      程施工驗收作業程序（下稱作業程序），依作業程序第八條：「契約規定以實
      做數量結算之工程，經依契約圖說施工後，僅增減工程數量，且原列預算足以
      勻支者，經主辦機關首長核定後，依左列規定辦理．．．．」，作業程序第九
      條規定：「工程施工中，應以不變更設計為原則，屬原定工程範圍以外增加請
      求變更者，均不予核准。但因安全顧慮、地形變更、地質情況、地下物與設計
      案有變動必須變動更設計者，應依左列規定辦理。．．．．」。可知該作業程
      序第八條之規定，係指依工程圖說施工，未變更設計，僅增減工程數量，而為
      增減工程費之規定，第九條之規定，則係於工程按原設計有施工困難情形，須
      經辦理會勘、編制變更設計圖、修正合約總價表、主辦機關核定、評審委員會
      審議、議價、計價等程序，始得變更計價。
（二）按上開作業程序第八條、第九條規定之目的，就台北市政府而言，無非為防杜
      工程承辦人員不當編列工程預算或於施工中不當增加工程預算而為之規定。並
      構成工程契約內容之一部，參與投標之人或得標後簽訂工程契約之相對人殊難
      有變更之機會，其具附合契約之性質。按行使權利、履行義務，應依誠實及信
      用方法，倘附合契約條款，因違反誠信原則，使契約之主要權利或義務，因受
      條款之限制，致「契約之目的難以達成」者，認有顯失公平，民法第二四七條
      之一特規定有四款無效之情形，藉以防止此類契約自由之濫用及維護交易之公
      平。至於所謂「契約之目的難以達成」，其認定應依當事人所定契約之內容及
      其目的，並考量該契約類型在交易上之特徵，以探求約款使用人之主要契約義
      務與相對人之主要契約權利。基本上係以「基於契約本質而生之基本權利或義
      務」為其範圍。所謂「契約之本質」，係指通常交易觀念及一般交易當事人所
      得合理預期之給付目的與契約利益而言。因而所謂契約之目的，基本上，係指
      當事人係其契約內容所欲造成之經濟上的效果。因而，契約附合條款所造成之
      結果，若有違反當事人基於契約內容本質上所欲達成之經濟上效果之合理預期
      ，即為「契約之目的難以達成」。基於上述認知，倘作業程序第八條、第九條
      之相關規定，台北市政府之發包單位，於符合追加工程款或重新議價要件時，
      卻不為之，或為不合理之追加、議價時，致與契約相對人對於契約內容所欲造
      成之經濟上的效果之合理預期相違，而有礙契約目的之達成，縱未經作業程序
      第八條或第九條之規定完成協議，契約相對人仍得按得合理請求之工程報酬，
      逕為請求。
五、關於爭點三
（三）被告無異議由原告改採外接式施工，如構成變更設計，此變更設計，有無第二
      爭點結論之適用？依契約第三條約定「按工程結算總價按照實做數量計算之」
      ，何謂「實做數量」，其計算總價之單價計算標準應否採用第二爭點變更單價
      之程序始得變更單價？
（一）按施工方法僅係完成工程工作物之方法，與所欲完成之工作之施工設計圖為何
      ，本係二事，不相混淆。但本件臨時擋土設施工作物，堪稱為設計圖者僅有採
      內接式之鋼管連結配置圖，其餘十多張圖如鏡面圖、開挖支撐圖、平面配置圖
      、縱面配置、結構體構築等與採內接式無關（見本院九十二年二月十八日筆錄
      ）。是該施工方法圖本身即係臨時擋土設施工作物設計圖，而結合為一。而「
      管幕工法由內接式改為外接式如果認為是工法的變更則構成變更設計」，亦經
      被告當庭確認在案（見本院九十二年三月十一日筆錄）。內接式改為外接式，
      係指定施工方法之變更，須經被告同意，已如前述，則被告無異議由原告改採
      外接式施工，顯已構成變更設計。
（二）上開作業程序第八條之適用要件，係針對「依契約圖說施工後，僅增減工程數
      量」，顯未變更設計（依契約圖說施工）而僅增減工程數量之情形，本件乃屬
      變更設計，故無適用之餘地。作業程序第九條係指因安全顧慮、地形變更、地
      質情況等不預期因素而須為變更設計之規定，與本件之情形亦不相同。是原告
      直接適用工程合約第四條第五款，請求依作業程序第八條之規定變更單價請求
      給付工程款差價，並不足採。而工程合約第六條，則係於「變更計畫及增減工
      程數量」之情形而為約定，本件之工作內容至始至終均係完成「以管幕方式補
      助地下道涵體施工用之臨時擋土設施」，並未有增減工程數量之情形，亦無直
      接適用請求之餘地。
（三）是本件單價之爭議，應為兩造締約時所未慮及，而未以契約明文約定者。欲處
      理此爭議，應回歸兩造無異議之承攬報酬如何給付約定，即契約第三條所約定
      「按工程結算總價按照實做數量計算之」。何謂「實做數量」，此牽涉當事人
      真意之探求。按解釋意思表示，應探求當事人之真意，不得拘泥於所用之辭句
      ，民法第九十八條定有明文。是解釋契約，自應斟酌一切訴訟資料，探求當事
      人立約當時之真意；而真意何在，其最主要之依據，當係當事人立約當時之契
      約文件，不拘泥其辭句，於契約條款文義核心範圍內解釋契約，探究其所欲達
      成之契約目的。誠如前述，定型化契約，雖相對人於訂約時，幾無商議、變更
      其內容之餘地，但於經濟活動中，基於效益之考量，亦有其存在之必要，故不
      可因相對人居於弱勢地位，即概認定型化契約均係顯失公平之契約條款；所應
      力求者，乃於解釋定型化契約條款時，斟酌訂約時客觀上所存在之一切情事，
      以契約當事人所欲達成之契約目的為基準，依誠信原則而為符合公平正義之契
      約解釋。本件工程報酬之計價方法，乃按實際完工長度乘以每公尺單價，為兩
      造所確認。故所謂「每公尺單價」應係實際施作情形所計算出之單價。本件工
      程契約原約定之單價係依內接式方法所計算得出之單價，有單價分析表在卷可
      稽，原告嗣既無異議而同意原告變更工法改依外接式施工，而管幕工法採內接
      式或外接式，其所需耗材等成本並不同，此為被告所不爭執，卻謂「單價分析
      表僅供參考，契約單價不可變更」云云，若僅係供參考，而非依承攬者合理可
      得之報酬而計算出，為何不得變更？顯無可採。換言之，施工方法既已變更，
      則原告所應得之合理報酬，亦應隨之變更計算單價，此方符合兩造約定按「實
      做數量」計算報酬之真意，原告既已依債務本旨提出給付，而達成被告之契約
      預期目的，則被告於不逾原契約約定報酬數額之範圍內（於無不利益情形下）
      ，按新計算出之單價給付報酬，如此方相對符合原告基於契約內容本質上所欲
      達成之經濟上效果之合理期待，即其依約提出給付後，被告將依約按原告之實
      際完成工作之付出而提出對待給付。
（四）本件推管工程，其計算單價之基準，包括１、鋼材加工及材料，２、推管工（
      含材料），３、推進設備工（含材料），４、送排泥及泥水處理（含工料），
      ５、鋼管清理，６、推管機及附屬設備，７、零星工料。有關機具設備費用，
      如送排泥及泥水處理、推管機及附屬設備、推進設備工項下之通風設備、吊車
      設備費用等，工程合約係按原採之內接式工法計算預期之工程數量３０１１５
      公尺，平均攤提而計算出每公尺之單價（參原證十六）；則如原告依工程合約
      原約定之內接式工法施作完成後，上開機具設備費用，被告將全部計付予原告
      ，顯然上開機具設備費用，係被告預期完成本件推管工程所需之固定費用，故
      此固定費用之支付，與完成之推管長度多寡無關，並不因改依外接式工法，致
      完成之推管長度縮減為２７３７５公尺，而有所變動。所變動之鋼材等耗材，
      亦經原告與亞新工程顧問股份有限公司多次函往返討論結果，經亞新顧問工程
      股份有限公司詳細審查後以變更後之單價二萬一千八百五十六元，函請被告表
      示是否同意在案，有原告之備忘錄、亞新工程股份有限公司之備忘錄附卷為憑
      。至原告可能因改變工法致受易於施做因而減少工時之利益，但被告因而易受
      有減少支付報酬一千九百二十六萬零九百四十元之利益，因原告基於其專業所
      為之努力因而所減少之工時支出，於被告得有相同之工作給付效果情況下，此
      工時利益分配與原告享有，衡平兩造契約目的之合理期待，並無何不公平之處
      。則原告主張改依外接式工法計算單價，其單價應為每公尺二萬一千八百五十
      六元，符合按「實做數量」計價之精神，其主張並非無據，堪可採認。
（五）原告計算總價之單價計算標準無庸依第二爭點所爭執變更單價之程序始得變更
      單價，得逕為請求，已詳第二爭點之論述，不再贅述。
六、綜上所述，「推管工程」已完成至得請求給付全部估驗款，按工程合約第四條第
    一項第一款及第三項之規定，被告應先給付百分之九十五之工程款，其餘百分之
    五之尾款，則於全部工程完工並經正式驗收後再為給付。百分之九十五工程款部
    分，原告請求被告按上開變更後之單價計算後所短少之工程款，即三千八百五十
    九萬三千二百七十五元給付，並自聲請調解程序中請求被告給付之翌日起（自八
    十八年十一月二十六日起）至清償日止，按年息百分之五計算之利息。其餘百分
    之五之尾款，即二百零三萬一千二百二十五元，本應於全部工程完工驗收後給付
    ，但被告既已於計價時預示拒絕按變更後之單價而仍按原單價給付，就上開短少
    工程款之尾款，認有到期不履行之虞，併就上開尾款部分依民事訴訟法第二百四
    十六條之規定提出將來給付之請求，為有理由，應予准許。
七、因本案事證已臻明確，兩造其餘主張陳述及所提之證據，均毋庸再予審酌。原告
    先位之訴，既為有理由，則其備位之訴，即無庸論斷，附此敘明。
八、假執行之宣告：兩造陳明願供擔保，聲請宣告假執行或免為假執行，合於法律規
    定，爰分別酌定相當之擔保金額宣告之。
參、結論：本件原告之訴為有理由，依民事訴訟法第七十八條、第三百九十條第二項
    、第三百九十二條，判決如主文。
中      華      民      國    九十二    年      四      月    三十    日
                                            民事第六庭法      官  侯水深
右為正本係照原本作成
如對本判決上訴，須於判決送達後廿日內向本院提出上訴狀
中      華      民      國    九十二    年      四      月    三十     日
                                                      法院書記官  林秀妙


司法院資訊處製作；財團法人民間司法改革基金會備份。
